臺灣高等法院高雄分院刑事判決　　　　95年度上訴字第1921號
上　訴　人
即　被　告　戊○○
選任辯護人　徐益豐律師
　　　　　　許瑜容律師
上列上訴人因偽造文書案件，不服臺灣高雄地方法院95年度訴字
第376 號中華民國95年9 月12日第一審判決（起訴案號：臺灣高
雄地方法院檢察署93年度偵字第22740 、22741 號），提起上訴
，本院判決如下：
    主  文
原判決撤銷。
戊○○無罪。
    理  由
壹、證據能力之論述：
    證人甲○○及丙○○於偵查中向檢察官所為之證述，雖係被
    告以外之人，在審判外所為之陳述，惟檢察官、被告及選任
    辯護人對此部分陳述均未主張並釋明有何顯不可信之情況，
    依刑事訴訟法第159條之1第2項，自均得作為證據。
貳、實體部分之論述：
一、公訴意旨略以：被告戊○○係天興實業股份有限公司（址設
    高雄縣大社鄉○○村○○路80號，以下簡稱天興公司）之總
    經理，以經營靈骨塔興建及買賣為業，因經濟狀況不佳，遂
    於民國89年10月4 日，取得甲○○之同意，借用甲○○所有
    ，由天興公司所核發之觀音山金寶塔塔位永久使用權狀397
    張，供其作為向他人借款之擔保。詎戊○○明知甲○○僅同
    意以上開使用權狀作為債權之擔保，並未同意或授權其予以
    轉讓處分，竟為使借款容易，萌生行使偽造私文書及意圖為
    自己不法所有之概括犯意，利用其因辦理靈骨塔塔位過戶而
    持有甲○○印章之機會，未經甲○○之同意或授權，擅自將
    上開印章蓋用在觀音山金寶塔塔（牌）位權狀轉讓同意書（
    以下簡稱塔位轉讓同意書）上之出讓人欄及手續代辦委託書
    之所有權人欄，而偽造私文書各150 份後，於90年2 月15日
    ，連同上開觀音山金寶塔第7 、8 、9 樓Ｃ區塔位之使用權
    狀共150 張，持向己○○及乙○○合計借款新台幣（下同）
    75萬元而行使之，致己○○、乙○○陷於錯誤，誤認於借款
    未獲清償時得逕自轉讓供擔保之塔位取償，而如數出借款項
    予戊○○。戊○○繼則於91年1 月14日，以上開相同方式偽
    造塔位轉讓同意書及手續代辦委託書各100 份後，向丙○○
    佯稱上開塔位係其所有，甲○○僅係登記名義人，致丙○○
    陷於錯誤，誤認為戊○○有權出售上開塔位，始以每座1 萬
    元之代價，合計100 萬元，向戊○○購買100 個上開塔位。
    嗣因甲○○遲遲未見戊○○交還觀音山金寶塔塔位永久使用
    權狀，遂於91年10月4 日以上開塔位永久使用權狀遺失為由
    ，向天興公司申請補發獲准，己○○、乙○○及丙○○始知
    受騙。因認被告涉犯刑法第216 條、第210 條之行使偽造私
    文書及同法第339 條第1 項之詐欺取財罪嫌等語。
二、按犯罪事實應依證據認定，無證據不得認定犯罪事實；不能
    證明被告犯罪者，應諭知無罪之判決，刑事訴訟法第 154條
    第2項、第301條第1 項分別定有明文。又事實之認定，應憑
    證據，如未能發現相當證據，或證據不足以證明，自不能以
    推測或擬制之方法，為裁判基礎；且認定不利於被告之事實
    須依積極證據，苟積極證據不足為不利於被告事實之認定時
    ，即應為有利於被告之認定；另認定犯罪事實所憑之證據，
    雖不以直接證據為限，間接證據亦包括在內，然而無論直接
    證據或間接證據，其為訴訟上之證明，須於通常一般之人均
    不致有所懷疑，而得確信其為真實之程度者，始得據為有罪
    之認定，倘其證明尚未達到此一程度，而有合理之懷疑存在
    而無從使事實審法院得有罪之確信時，即應由法院為諭知被
    告無罪之判決（最高法院40年度台上字第86號、30年度台上
    字第816 號、76年度台上字第4986號判例意旨參照）。公訴
    意旨認被告犯本罪，係以被告戊○○於偵查中之供述，證人
    甲○○於偵查中之證述及其庭呈之塔位明細表、被告所具交
    付予甲○○之切結書、被告向己○○、乙○○借款之借據、
    收據、塔位永久使用權狀、手續代辦委託書、塔位轉讓同意
    書，以及丙○○提出之91年1 月14日被告所簽塔位讓渡書為
    主要依據。訊之被告戊○○則否認本件犯行，辯稱：甲○○
    將本件觀音山金寶塔塔位永久使用權狀397 張出借交付伊，
    並同意伊以該等使用權狀擔保向他人借款，伊始在上開塔位
    永久使用權狀、手續代辦委託書、塔位轉讓同意書上蓋用甲○○之印鑑章，並於塔位轉讓同意書、手續代辦委託書上代
    簽甲○○之簽名，該印鑑章係甲○○先前委託伊代為買賣過
    戶塔位留在伊處。伊係以該等塔位永久使用權作為擔保，向
    己○○、乙○○、丙○○等人借貸金錢，但從未向彼等表示
    得自行變賣塔位，亦未曾將塔位出賣予丙○○等語（見原審
    卷第46頁）。
三、經查：
（一）被告以向甲○○借得之上開塔位永久使用權狀397 張其中
      150 張交付己○○、乙○○，而向彼等借得75萬元之事實
      ，業經被告坦認在卷（見原審卷第46頁），核與證人己○○於原審審理中證稱：90年2 月15日被告以每個塔位五千
      元的價格來質借（即質押借款），被告共拿出150 張塔位
      使用權狀，伊與乙○○各出借37萬5 千元，合計借予被告
      75萬元等語相符（見原審卷第105 頁），並有借據、收據
      影本各1 張及塔位永久使用權狀影本在卷可資為憑（見92
      年度發查字第1532號卷【下稱1532號卷】第7-128 頁），
      此部分事實堪可認定。
（二）被告戊○○辯稱：伊係以100 個塔位擔保，與丁○○同去
      向丙○○借錢，並未將塔位賣予丙○○等語，查證人丙○○於檢察官偵訊時雖具結證稱：被告與丁○○一起來向伊
      借錢，後來戊○○說要將塔位賣給伊，伊交1 百萬元給他
      們，買了1 百個塔位，後來戊○○有付伊2 萬元利息，因
      為戊○○認為賣價太便宜，要求伊暫勿過戶，待其將此塔
      位賣出去，伊3 個月內，即可還錢，該2 萬元補貼伊損失
      等語（見4601號卷第17頁），並提出被告所簽立載明將該
      等塔位賣予丙○○之內容的塔位讓渡證書1 份在卷（見第
      6961號卷第7 頁），惟按此證言內容，被告仍得以原價買
      回該等塔位，僅需補償丙○○之利息損失即可，則此約定
      與目的及功能即與以該等塔位使用權狀擔保，向丙○○借
      款無異，被告與丙○○因本件塔位使用權狀無法以抵押權
      設定或質權設定之方式擔保，乃以此買賣之形式達成擔保
      借款之實質效果，應可認定。
（三）甲○○於89年8 月3 日同意出借交付被告本件397 張塔位
      永久使用權狀，供被告伊為向林志峰借款之擔保，及被告
      於同年10月4 日簽立切結書表明向甲○○借得之上開塔位
      永久使用權狀，訂於89年底全數交還甲○○等情，業據甲○○於檢察官偵查中及原審審理中具結證述明確（見92年
      度他字第4601號卷（下稱4601號卷）第34、35頁，原審卷
      第94頁），並有該同意書及甲○○提出之該切結書各1 份
      可憑（見91年度發查字第6961號卷（下稱6961號卷）第29
      頁，第4601號卷第26頁），此部分事實固堪認定。惟被告
      交付上開塔位永久使用權狀予被告後，約一年後，甲○○
      始生懷疑，此業經證人甲○○於原審審理中證述明確（見
      原審卷第93頁），參以甲○○了解本件塔位過戶流程，明
      知印鑑乃塔位過戶必需之物，其仍一直由被告保管該印鑑
      ，並未向被告索回，且其既同意提供該等塔位永久使用權
      狀擔保被告向他人借款，即不會反對被告在該等權狀上蓋
      用該印鑑章等情亦經甲○○於原審審理中結證明確（見原
      審卷第96、99頁），互核以觀，甲○○於89年年底以後仍
      同意被告以該等塔位永久使用權狀作為擔保對外借款，應
      屬事實。
（四）被告於原審雖稱：甲○○不知道如果伊無法還錢，作為擔
      保的塔位永久使用權狀會被出售等語（原審卷第102 頁）
      ，而證人甲○○於原審亦證稱：「（檢察官問你借給被告
      權狀時，有無預見權狀會移轉為他人所有？）沒有。因為
      那些權狀上都沒有蓋印章。我也沒有想到他後來會盜蓋印
      章移轉給別人。」及「（你把權狀交給被告向人借錢，對
      方如果要求在權狀上先蓋好印鑑章，你會否同意被告蓋用
      你的印鑑章？）不會反對，但他必須在權狀上註明是不可
      以銷售的。」、「（是否只要不賣掉你的權狀，你就不會
      反對？）是的。」等語（見原審卷第94頁、96頁），表示
      其並未同意被告出售本件塔位。然按本件塔位永久使用權
      狀所表彰者為權狀上塔位之永久使用權，無法如不動產所
      有權以設定抵押之方式擔保債權，亦無法如同動產質權之
      設定，以交付該動產，由動產本身之價值產生擔保作用，
      而且須有過戶之程序始能為塔位使用權之移轉，則衡情被
      告及甲○○之主觀意思，既係以本件塔位永久使用權狀作
      為擔保借款債權，則為產生擔保之效果，倘債務人未能如
      期清償借款，即同意債權人出售該等權狀所表彰之權利以
      抵償債務，實現擔保功能乃屬當然，被告與甲○○對此自
      難諉為不知。且證人甲○○於原審亦證稱：「（辯護人問
      ：你是否知道有價證券質押後，如果無法清償債務，債權
      人可以行使質押權賣出權狀？我知道有此風險，但是被告
      向我保證只是借錢擔保而已。」等語在卷（見原審卷第10
      2 、103 頁），益徵甲○○知悉提供本件塔位永久使用權
      狀作為被告向他人借款之擔保，如被告無法還款，該等塔
      位永久使用權將遭債權人出售。證人甲○○上開所稱未預
      見本件塔位使用權可能移轉他人，被告在該使用權狀上蓋
      用其印鑑，應註明不可以銷售云云及被告上開所稱：甲○○不知道如果伊無法還錢，作為擔保的塔位永久使用權狀
      會被出售等語，均非可採。被告將本件塔位永久使用權狀
      交付己○○、乙○○、丙○○，作為借款之擔保，既係經
      甲○○同意，其於以該等塔位永久使用權狀向己○○、乙○○、丙○○等人擔保借款時，於該等永久使用權狀、手
      續代辦委託書、塔位轉讓同意書上蓋用甲○○之印鑑章，
      並於塔位轉讓同意書、手續代辦委託書上代簽甲○○之簽
      名，既屬提供擔保所必須之行為，自屬甲○○授權之範圍
      ，尚無構成偽造及行使偽造私文書罪之餘地。又甲○○雖
      於原審證稱：伊對被告向己○○、乙○○、丙○○之事並
      不知情，亦未同意等語（見原審卷第101 頁），然其既有
      同意被告以上開塔位永久使用權狀擔保對外借款，則其是
      否知悉被告確實借款之對象要與此同意之效力無涉，併此
      敘明。
（五）被告於本件借款之前，即常常向己○○借款週轉，每次均
      有提供擔保，共計金額在5 千萬元以上，而此次提供塔位
      擔保，亦經其與乙○○討論，認為確有擔保價值，此業經
      己○○證述明白（見4601號卷第17、18頁），而乙○○亦
      證稱：被告先前與伊即有金錢借貸往來，金額200 萬元等
      語（見原審卷第104 頁）。準此，尚難以被告事後未能依
      約還款，及甲○○事後於91年10月4 日就上開作為借款擔
      保之塔位永久使用權狀登報聲明遺失，並向天興公司申請
      補發權狀（見6961號卷第10頁之補發申請表），即認被告
      於向己○○、乙○○借款之初即出於不法所有意圖之詐欺
      犯意並施用詐術。
（六）被告自稱其係系爭塔位永久使用權狀之真正所有權人，只
      是登記在甲○○名下一節，業經證人丙○○及丁○○證述
      明確（見93年度22740 號【下稱22740 號卷】第18頁，第
      6961號卷第26頁），且上開卷附讓渡證書亦記載「立讓渡
      書人顏新發將自己所有之高雄觀音山金寶塔賣給…」等語
      ，上開證人丙○○及丁○○所證情節應有可採，被告有向
      丙○○施此詐術固堪認定。惟詐欺罪之成立仍應以被告有
      不法所有之意圖為構成要件。本件被告於91年1 月14日以
      買賣之形式提供本件塔位使用權狀為擔保，向被告借得10
      0 萬元，至91年10月4 日始發生甲○○將該等權狀申請遺
      失補發之情形，並非被告借得款項後不久即生此事，而該
      等塔位永久使用權狀每張價值約1 萬2 千元至2 萬元，亦
      經證人甲○○證述明白（見原審卷第94頁），足見被告借
      得本件款項已提供相當之擔保，難認被告有何不法所有之
      意圖及詐欺之犯意。
四、綜上所述，檢察官所舉證據，尚未使通常一般之人均不致有
    所懷疑，而得確信公訴意旨所指被告犯罪事實為真實之程度
    ，而有合理之懷疑存在，無從使法院得有罪之確信，揆諸上
    開最高法院判決之意旨，自屬無法證明被告犯罪，而應為無
    罪之諭知。原判決認定被告有罪，予以論科，尚有未合，自
    應由本院予以撤銷改判，諭知被告無罪。
據上論結，應依刑事訴訟法第369 條第1 項前段、第364 條、第
301條第1項，判決如主文。
本案經檢察官郭振昌到庭執行職務。
中　　華　　民　　國　　96　　年　　5 　　月　　10　　日
                  刑事第八庭    審判長法  官  李炫德
                                      法  官  陳志銘
                                      法  官  蔡國
以上正本證明與原本無異。
如不服本判決應於收受本判決後10日內向本院提出上訴書狀，其
未敘述上訴理由者，並得於提起上訴後10日內向本院補提理由書
狀（均須按他造當事人之人數附繕本）「切勿逕送上級法院」。
中　　華　　民　　國　　96　　年　　5 　　月　　10　　日
　　　　　　　　　　　　　　　　　　　書記官  顏惠華
